【裁判字號】    92,台上,3435
【裁判日期】    920625
【裁判案由】    強盜
【裁判全文】
最高法院刑事判決                              九十二年度台上字第三四三五號
    上  訴  人  甲○○
    選任辯護人  沈志成律師
右上訴人因強盜案件，不服台灣高等法院中華民國九十二年一月二十九日第二審更審
判決（九十一年度重上更(三)字第二○四號，起訴案號：台灣桃園地方法院檢察署八十
九年度偵字第七六五○號），提起上訴，本院判決如左：
    主  文
原判決撤銷，發回台灣高等法院。
    理  由
本件原判決撤銷第一審關於上訴人甲○○部分之判決，改判論甲○○以共同連續強盜
而故意殺人罪，判處死刑，褫奪公權終身，固非無見。
惟查：（一）依原判決認定之事實一所載：甲○○……因其友人楊柳富……向范秉棋
購買檳榔及香煙，遭范秉棋以需現款購買嚴詞加以拒絕，竟心生不滿……即將上情告
知甲○○。二人會商後，竟萌共同意圖為自己不法所有之犯意聯絡，由楊柳富自甲○
○家中拿取甲○○所有之魚刀一支藏於身上……共同前往范秉棋所經營之「阿秋檳榔
」攤，推由甲○○在旁把風，楊柳富抵達後即開口向范秉棋要求交出香煙及現款，范
秉棋加以拒絕後，即將該檳榔攤之門關上，因不慎夾到楊柳富之手，范秉棋見狀不忍
，遂將門打開，楊柳富竟乘隙持其預藏之前開魚刀朝范秉棋頸部、手臂、腹部各猛砍
乙刀，對范秉棋施以強暴，致其後頸部刀裂傷乙處十一〤一〤一公分、右前臂刀裂傷
八〤○點二〤○點二公分（腹部未成傷、傷害部分未據告訴）。范秉棋受傷後隨手拾
起身旁之木棍抵擋，甲○○見狀則趁范秉棋不能抗拒之際，強盜范秉棋所有掛在檳榔
攤牆上內裝有當日營業所得新台幣（下同）一千七百元之夾克外套乙件，旋與楊柳富
同時離去，所得財物由楊柳富分得一千三百元，甲○○分得四百元等情。如果無訛，
則上訴人與共犯楊柳富持魚刀強盜范秉棋得逞，所為應係犯修正後之刑法第三百三十
條第一項之加重強盜罪，原判決認係犯同法第三百二十八條第一項之普通強盜罪，即
有適用法則不當之違誤。（二）我刑事訴訟法採直接審理主義，所為判決基礎之證據
資料，必須經過調查程序，以顯出於審判庭者，始與直接審理主義相符，否則其所踐
行之訴訟程序，即難謂無違誤；故證物應示被告，令其辨認，如係文書，而被告不解
其意義者，應告以要旨，又卷宗內之筆錄及其他文書可為證據者，應向被告宣讀或告
以要旨，此為刑事訴訟法第一百六十四條、第一百六十五條第一項所明定，此項規定
，依同法第三百六十四條為第二審之審判所準用。經查原判決於理由貳、二、(一)(二)載
明以扣案之西瓜刀一把及新竹郵局民國九十一年五月二十三日營九一字第五○六○○
一○八○號函，分為認定上訴人犯有事實二部分殺死被害人張先梅，及持強盜張先梅
之印章、存摺盜領張先梅郵政存款之證據。依原審九十二年一月二十二日審判筆錄，
雖有審判長提示上開新竹郵局五月二十三日函及扣案之西瓜刀之記載（詳原審卷第一
○三頁、第一○五頁），然原審審判長於指定審判期日時，其審理單僅批示應行通知
檢察官、公設辯護人及提上訴人，而無調取扣案證物之裁示，原審卷內雖附有於九十
二年一月十七日向該院總務科贓物庫調取證物之該院刑事科借調贓證物品條一紙，然
其上僅記載如事實一部分之魚刀一把，並無事實二部分之西瓜刀（詳原審卷第一○九
頁），且遍查全案卷證亦無上開新竹郵局五月二十三日之函件，則原審係如何於審判
期日提示扣案之西瓜刀及上開函件令上訴人辨認者？其所踐行之訴訟程序是否於法相
符？亦非無疑。上訴意旨雖未指摘及此，然以上為本院得依職權調查之事項，應認原
判決仍有撤銷發回之原因。
據上論結，應依刑事訴訟法第三百九十七條、第四百零一條，判決如主文。
中      華      民      國    九十二    年      六      月    二十五    日
                              最高法院刑事第十庭
                                  審判長法官  林  增  福
                                        法官  邵  燕  玲
                                        法官  吳  昆  仁
                                        法官  陳  世  雄
                                        法官  惠  光  霞
      右正本證明與原本無異
                                              書  記  官
中      華      民      國    九十二    年      六      月    二十七    日


司法院資訊處製作；財團法人民間司法改革基金會備份。
